【裁判字號】    97,重訴,318
【裁判日期】    990414
【裁判案由】    土地所有權移轉登記
【裁判全文】
臺灣板橋地方法院民事判決             97年度重訴字第318號
原      告  己○○
            癸○○
            戊○○
            甲○○
上四人共同
訴訟代理人  余鐘柳律師
被      告  丁○○○
            丙○○
            庚○○
            辛○○
            乙○○
上五人共同
訴訟代理人  葉秀美律師
複代理人    陳香如律師
上列當事人間請求土地所有權移轉登記事件，經本院於民國99年
3月24日言詞辯論終結，判決如下：
    主  文
原告之訴及假執行之聲請均駁回。
訴訟費用由原告負擔。
    事實及理由
壹、程序方面：
一、按原告於判決確定前，得撤回訴之全部或一部。但被告已為
    本案之言詞辯論者，應其同意。又訴狀繕本送達後，原告不
    得將原訴變更或追加他訴，但有下列各款情形之一者，不在
    此限：(三)擴張或減縮應受判決事項之聲明者，民事訴訟法第
    262 條第1 項及第255 條第1 項第3 款分別定有明文。查本
    件原告前於起訴狀臚列訴之聲明第一項前段為「被告應將坐
    落臺北縣三重市○○○段大有小段94-0002 地號土地辦理繼
    承登記後... 」，第二項則係請求被告應給付原告94至97年
    度如起訴狀附表二所示之金額，及自94年7 月5 日起至清償
    日止，按年息百分之5 計算之利息（97年度重調字第141 號
    卷第8 頁）。原告於97年12月1 日本院準備程序時當庭撤回
    97 年 度租金之請求，並具狀更正第二項訴之聲明為請求被
    告應給付原告94至96年度如更正訴之聲明狀附表所示之金額
    ，及自94年7 月5 日起至清償日止，按年息百分之5 計算之
    利息（本院卷第47頁），被告當庭表示對更正訴之聲明無意
    見。嗣於97年12月15日原告再以擴張訴之聲明狀追加回97年
    度之租金請求，如擴張訴之聲明狀附表所示（本院卷第65頁
    ）。後又因被告於審理程序中辦妥繼承登記，原告乃於99年
    3 月24日言詞辯論庭當庭具狀更正訴之聲明刪除第一項聲明
    前段部分，而將訴之聲明更正為「一、被告丙○○、被告乙○○、被告童裴琳應將其權利範圍中各移轉十萬分之1144予
    原告己○○，十萬分之318 予原告癸○○，十萬分之1080予
    戊○○，十萬分之190 予原告甲○○。二、被告丁○○○、
    丙○○、童裴琳、童裴琦、乙○○等五人應連帶給付原告己○○413930元，並自如附表(二)所示之利息起算日起至清償日
    止，按年息百分之五計算之利息。三、被告丁○○○、丙○○、童裴琳、童裴琦、乙○○等五人應連帶給付原告癸○○
    0000000 元，並自如附表(二)所示之利息起算日起至清償日止
    ，按年息百分之五計算之利息。四、被告丁○○○、丙○○
    、童裴琳、童裴琦、乙○○等五人應連帶給付原告蘇啟銘58
    2935元，並自如附表(二)所示之利息起算日起至清償日止，按
    年息百分之五計算之利息。五、被告丁○○○、丙○○、童
    裴琳、童裴琦、乙○○等五人應連帶給付原告蘇文宏102870
    元，並自如附表(二)所示之利息起算日起至清償日止，按年息
    百分之五計算之利息。六、第二項至第五項之請求，原告願
    提供擔保請准宣告假執行。」。揆諸首開規定，與法並無不
    合，應予准許，合先敘明。
貳、實體方面：
一、原告方面：
(一)、原告與被告之被繼承人童啟財（已歿）分別為兄弟及叔姪之
    關係，於民國55年5 月間，原告與童啟財為經營工廠，共同
    出資向訴外人林水景購買坐落臺北縣三重市○○○段大有小
    段94-2地號土地中之100 坪（下稱系爭土地），而信託借名
    登記在童啟財名下，出資比例分別為原告己○○90/300、癸○○25/300、童啟財85/300、戊○○85/300、甲○○15/300
    。嗣於85年間結束工廠經營時，童啟財親書公司財產清冊，
    記載土地100 坪為借名登記之財產，在廠房出租時，童啟財
    亦製作分配表，其上記載全部租金分成以300 股作為分配基
    礎，各人所應獲得比例亦如上述，足證系爭土地確係借名登
    記在童啟財名下，各人出資比例則如上述。後童啟財於94年
    7 月5 日死亡，被告五人竟拒不繼續給付上開比例分配之租
    金，亦拒絕依上開比例將系爭土地移轉登記予原告。原告乃
    類推適用民法第550 條前段規定，主張以童啟財過世之日為
    借名登記契約之消滅日；若認借名契約不因童啟財死亡而消
    滅，則主張類推適用民法第549 條第1 項規定，以起訴狀繕
    本送達被告時，為終止借名契約之意思表示。被告五人為童
    啟財之繼承人，且並未拋棄繼承，依法自應繼承上開移轉登
    記之義務。至94至97年度之租金部分，原告則依民法第179
    條不當得利之規定，向被告請求給付。
(二)、聲明：被告丙○○、被告乙○○、被告童裴琳應將其權利
    範圍中各移轉十萬分之1144予原告己○○，十萬分之318 予
    原告癸○○，十萬分之1080予戊○○，十萬分之190 予原告
    甲○○。被告丁○○○、丙○○、童裴琳、童裴琦、乙○○等五人應連帶給付原告己○○413930元，並自如附表(二)所
    示之利息起算日起至清償日止，按年息百分之五計算之利息
    。被告丁○○○、丙○○、童裴琳、童裴琦、乙○○等五
    人應連帶給付原告癸○○0000000 元，並自如附表(二)所示之
    利息起算日起至清償日止，按年息百分之五計算之利息。
    被告丁○○○、丙○○、童裴琳、童裴琦、乙○○等五人應
    連帶給付原告蘇啟銘582935元，並自如附表(二)所示之利息起
    算日起至清償日止，按年息百分之五計算之利息。被告丁○○○、丙○○、童裴琳、童裴琦、乙○○等五人應連帶給
    付原告蘇文宏102870元，並自如附表(二)所示之利息起算日起
    至清償日止，按年息百分之五計算之利息。第二項至第五
    項之請求，原告願提供擔保請准宣告假執行。
二、被告方面：
(一)、被告均未辦理拋棄繼承，對原告所提繼承系統表不爭執。然
    被告否認童啟財與原告間有任何信託或借名契約存在。原告
    既未辦理信託登記，復無提出何等成立信託契約之證據，自
    無從認定有何信託關係存在，就此，應由原告舉證；另觀之
    原告所提資料中，更無一言提及系爭土地係借名登記，是原
    告亦應舉證證明成立有借名契約，否則即應受敗訴之判決。
    至原證二、三之手寫簡易計算式，被告未曾見過，其上復無
    童啟財或任何人之簽名，被告否認該等文書之真正，更否認
    係屬童啟財親自擬具之文件，該等文書更無從據為推論童啟
    財與原告間有何成立借名或信託契約關係之存在。被告已協
    助提出童啟財生前之親筆字跡文件，然鑑定機關仍表示無法
    鑑定，是無從認定原告所提原證二、三係童啟財親書，原告
    未負舉證責任，其訴無理由。
(二)、聲明：請求駁回原告之訴及假執行之聲請；如受不利之判決
    ，願供擔保請准宣告免為假執行。
三、不爭執事項：
    童啟財於55年9 月8 日購得臺北縣三重市○○○段大有小段
    94-2地號土地並單獨登記為所有人，上開土地面積共為2890
    平方公尺（亦即約877 坪）。童啟財於94年7 月5 日死亡。
    繼承人為被告五人。後被告五人已達成遺產分割協議，並於
    98年7 月22日、98年9 月23日辦妥繼承登記，分別為被告丁○○○權利範圍為4918/10000、被告丙○○權利範圍為1694
    /10000、被告乙○○權利範圍為1694/10000、庚○○權利範
    圍為1694/10000（被告辛○○不繼承上開土地，相關繼承事
    宜委託被告庚○○處理）。
四、本院得心證之理由：
(一)、按當事人主張有利於己之事實者，就其事實有舉證之責任，
    民事訴訟法第277 條前段定有明文。又民事訴訟如係由原告
    主張權利者，應先由原告負舉證之責，若原告先不能舉證，
    以證實自己主張之事實為真實，則被告就其抗辯事實即令不
    能舉證，或其所舉證據尚有疵累，亦應駁回原告之請求，最
    高法院17年上字第917 號判例意旨可資參照。另按85年1 月
    26日信託法公布施行前之信託行為，屬於非典型契約之一種
    ，需於雙方當事人就一方授予他方超過經濟目的之權利，而
    受託人僅於所許可之經濟目的範圍內行使權利，相互意思表
    示一致，其契約始為成立。原告主張信託關係存在，應就信
    託契約確已成立之事實，負舉證責任，若其先不能舉證，則
    被告就其抗辨事實即令不能舉證，或其所舉證據尚有疵累，
    亦應駁回原告之請求，此亦有最高法院87年度台上字第562
    號、94年度台上字第767 號判決意旨可參。經查，原告雖據
    提出不動產買賣契約書、土地登記第二類謄本、原證二三之
    計算表而主張與童啟財間成立信託或借名契約關係云云，然
    為被告所否認，依上揭規定說明，自應由原告負舉證責任。
    觀之上開不動產買賣契約書、土地登記第二類謄本（97年度
    重調字第141 號卷第9-13頁），並無任何信託或借名契約之
    文字記載，僅單純係童啟財向訴外人林水景購買上開土地之
    契約文件，土地登記名義人亦僅有童啟財一人，復無信託登
    記等資料，顯難採為於原告主張有利之認定。次查，就原證
    二、三等簡易計算表觀之（97年度重調字第141 號卷第14-2
    0 頁），其上並無任何簽名或註記，僅係單純之算式，被告
    亦否認此為童啟財所親書，是依一般社會通念及論理法則，
    無法遽執此認定童啟財與原告間有成立信託或借名契約。而
    就原證二、三是否為童啟財所親書乙節，被告否認之，故本
    院前曾分別於98年1 月23日、98年2 月24日兩次發函送請內
    政部警政署刑事警察局鑑定與童啟財之筆跡是否相符，後又
    於98年6 月18日、98年10月13日兩次發函送請法務部調查局
    鑑定與童啟財之筆跡是否相符，該兩機關迭次均表示無法鑑
    定等語，此有內政部警政署刑事警察局98年2 月17日刑鑑字
    第0980014823號函及98年4 月8 日刑鑑字第0980027999號函
    、法務部調查局98年7 月14日調科貳字第09800375860 號函
    及98年11月3 日調科貳字第0980 0552200號函在卷可稽，是
    尚無法證明原證二、三確係童啟財所親書。
(二)、再查，證人即童啟財之妹妹壬○○曾於本院97年11月6 日準
    備程序到庭具結證述：「（問：是否看過原證2 、3 的租金
    分配清單？（提示原證2 、3 並告以要旨）答：有，這個清
    單是童啟財製作的，在我先父還在世時兄弟姊妹分家產，因
    為童啟財分得土地較多，本來應該拿現金出來補償其他兄弟
    ，但是童啟財表示他沒錢，所以就將系爭土地撥100 坪出來
    分作300 股，分給我父親、己○○、童啟財、戊○○各75股
    。後來我父親於77年間過世，過世後他所有之75股分給大哥
    己○○、二哥癸○○、三哥童啟財、四哥戊○○、長孫甲○○，因為二哥癸○○分得股份較少所以其他兄弟協議各撥5
    股給癸○○，二哥表示大哥最辛苦所以沒有拿大哥撥的5 股
    ，加減之後大哥己○○有90股、二哥癸○○25股、三哥童啟
    財85股、四哥戊○○85股、長孫甲○○15股。永啟昌公司經
    營到83年生意不佳就將廠房出租，租金收入扣除稅金後依股
    數分配租金，每年農曆過年前二、三個禮拜童啟財會拿寫好
    的分配報表到大哥己○○家給大家核對，有時候會當場給現
    金，有時候過幾天才給，我當時都有在場，一直分配到童啟
    財過世後就沒有分，所以只有在94年農曆年前分配93年的租
    金，之後的租金就沒有分配，廠房現在還是出租給他人使用
    ，每年收租金的數額我不清楚。」「（問：你父親分家產時
    為何不直接將100 坪土地辦理移轉過戶而是另分300 股？）
    答：因為辦理土地過戶必須繳納土地增值稅，為了節省稅金
    才分300 股。83年以前廠房沒有出租所以沒有分配租金或是
    其他營業收入。」「（問：當初系爭土地基於什麼原因登記
    在童啟財名下？）答：是父親的意思，當時是買土地逐一登
    記在兄弟名下，先前已經有買土地登記在大哥、二哥名下，
    這次是買土地登記在三哥名下，當時都是借名登記，後來實
    際分家產時大哥分得重新路的土地、二哥分得台北市土地、
    三哥分得中正北路的土地，四哥分得重新路土地，但是因為
    三哥分得中正北路土地比較大所以才要撥100 坪出來。」等
    語在卷。綜觀證人證詞之前後完整文義，其係指原告及童啟
    財之父親當時購買土地係逐一登記在各兄弟亦即己○○、癸○○、童啟財名下，後來在原告及童啟財之父親還在世時，
    實際進行分家產，己○○分得重新路的土地、癸○○分得台
    北市土地、童啟財分得中正北路的土地、戊○○分得重新路
    土地，但是因為童啟財分得中正北路土地比較大，本來應該
    拿現金出來補償其他兄弟，而童啟財表示沒錢，所以就將系
    爭土地撥100 坪出來分作300 股，分給童啟財之父親、己○○、童啟財、戊○○各75股，後來其父於77年間過世，該75
    股又分出去，最後形成己○○有90股、癸○○25股、童啟財
    85股、戊○○85股、長孫甲○○15股之情形。依證人之證述
    情節，顯與原告主張當時係由童啟財與原告共同出資，出資
    比例為原告己○○90 /300 、原告癸○○25/300、童啟財85
    /300、原告戊○○85/3 00 、原告甲○○15/300，而將系爭
    土地借名登記予童啟財云云等情不符，故原告所述，尚難採
    信。且衡諸常情，童啟財既與原告間已然分好家產，則雙方
    顯已確定終局地將系爭土地分歸屬童啟財所有，不過因分得
    之土地較多，需拿現金出來補償其他兄弟，然童啟財當時並
    無足夠現金，故以系爭土地出租後，再以收得之租金按比例
    給付給原告以抵作補償之用，亦與常情無違，則雙方間顯然
    不可能再成立借名或信託契約關係甚明，是原告欲執數年間
    受領有租金收益而據以主張其等與童啟財間成立信託或借名
    契約關係云云，尚非有理。縱認原證二、三計算式是童啟財
    所親書，至多亦不過為童啟財依約有補償金錢之義務而已，
    亦不得執此遽認原告與童啟財間即有成立信託或借名契約關
    係。職是，原告依信託或借名契約關係請求被告移轉土地所
    有權登記及主張借名或信託契約終止後，依不當得利規定請
    求給付相當於租金之損害云云，係屬無理。
(三)、本件原告主張與童啟財間成立信託或借名契約而請求被告移
    轉土地所有權登記及依不當得利請求給付相當於租金之損害
    云云，揆諸前揭規定及說明，應負舉證責任，惟原告並未能
    善盡舉證責任以實其說，業如上述，是其請求，難認有理。
五、綜上，原告依繼承關係、信託契約及借名契約法律關係，請
    求被告移轉土地所有權登記，以及依不當得利法律關係，請
    求被告給付94至98年度按比例分配之相當於租金損害及自附
    表(二)所示之利息起算日起至清償日止，按年息5%計算之利息
    ，均無理由，應予駁回。原告之訴既經駁回，其假執行之聲
    請亦失所附麗，併予駁回之。
六、因本案事證已臻明確，兩造其餘主張陳述及所提之證據，經
    審酌後認於本判決結果不生影響，爰不一一論述，附此敘明
    。
七、結論：原告之訴為無理由，依民事訴訟法第78條，判決如主
    文。
中    華    民    國    99    年    4     月    14    日
                  民事第三庭  審判長法  官  朱耀平
                                    法  官  徐玉玲
                                    法  官  吳金芳
以上正本，係照原本作成。
如對本判決上訴，須於判決送達後20日內向本院提出上訴狀。
                                    書記官  陳昭綾
中    華    民    國    99    年    4     月    16    日

司法院資訊處製作；財團法人民間司法改革基金會備份。
